臺灣臺中地方法院刑事判決　　　　　　　　　　　　九十二年度訴字第二二九六號
　　公　訴　人　臺灣臺中地方法院檢察署檢察官
　　被　　　告　壬○○
　　　　　　　　丁○○
右列被告因妨害自由等案件，經檢察官提起公訴（九十二年度偵字第一一九九四號）
，本院判決如左：
    主  文
壬○○、丁○○共同以強暴、脅迫阻止他人離去之非法方法，剝奪人之行動自由，各
處有期徒刑陸月，如易科罰金，均以佰元折算壹日。
    事  實
一、壬○○與丁○○係夫妻結褵關係，二人前均無不法前科紀錄，素行尚佳。壬○○
    因與甲○○、己○○（原名丙○○）有借票周轉之金錢往來糾紛，乃邀同甲○○
    二人至其租住處商談債務處理問題。甲○○及己○○遂於民國九十二年三月二十
    五日十四時許，由友人乙○○搭載，前往壬○○位於臺中縣霧峰鄉○○路四三之
    四號租住處。三人到達後，見壬○○之妻丁○○坐於住處之客廳裡，隨即進入屋
    內。丁○○見甲○○等三人抵達後，即與壬○○、壬○○之兄長辛○○、妹婿洪
    文龍及表哥吳智仁（壬○○、洪文龍與吳智仁涉案部分，均俟本件判決確定後，
    另由檢察官為妥適之處置）共同基於以強暴、脅迫阻止他人離去之非法方法，剝
    奪人之行動自由及傷害之犯意聯絡，先將住處鐵門拉下，防止甲○○等三人任意
    離去，旋即由辛○○、洪文龍及吳智仁出手毆打甲○○與乙○○（傷害乙○○部
    分，未據乙○○提出告訴），致甲○○受有上唇、右上臂及左小腿挫裂傷之傷害
    ，繼而喝令甲○○及己○○二人跪於客廳所供奉之菩薩前懺悔，使其二人行此無
    義務之事，並命甲○○需於當天籌集新台幣（下同）三十萬元匯入壬○○帳戶內
    ，使壬○○先前所開立之支票不至於跳票而影響其個人信用，且向甲○○恫稱：
    「如未於當日三點半前將錢匯入，即要將甲○○、己○○載出去處理」，而以加
    害生命、身體之事，使甲○○、己○○因心生畏怖，致生危害於安全。之後，壬○○等人乃另要求己○○應於三十分鐘內籌出十六萬元交予壬○○以總結先前雙
    方金錢往來糾紛。因己○○不願意，壬○○等人乃復恐嚇己○○稱：「若不即時
    籌出四萬元，會讓己○○見不到明天的太陽」「你如不拿錢出來，你會被帶到哪
    裡我也不知道。」，而賡續以加害生命、身體之事，至使己○○心生畏懼，致生
    危害於安全。嗣因甲○○打電話向親人求助，渠二姐表示翌日會匯款三十萬元予
    壬○○，壬○○始收下甲○○現場交付之七千元。己○○亦立即向甲○○借款一
    萬五千元，並聯絡乙○○之友人庚○○籌借二萬五千元，經庚○○攜二萬五千元
    至黃宅交予己○○，己○○湊足四萬元交予壬○○後，壬○○等人始同意令甲○○、己○○及乙○○三人離去。
二、案經己○○、甲○○訴由臺中縣警察局霧峰分局報請臺灣臺中地方法院檢察署檢
    察官偵查起訴。
    理  由
一、按被告以外之人於審判外之陳述，雖不符前四條之規定，而經當事人於審判程序
    同意作為證據，法院審酌該言詞陳述或書面陳述作成時之情況，認為適當者，亦
    得為證據。當事人、代理人或辯護人於法院調查證據時，知有第一百五十九條第
    一項不得為證據之情形，而未於言詞辯論終結前聲明異議者，視為有前項之同意
    ；刑事訴訟法第一百五十九條之五定有明文。查本件被告壬○○、丁○○於本院
    準備程序時，對告訴人甲○○、己○○及被害人乙○○等人於警詢及偵查中所為
    陳述之證據能力均表示沒有意見，且本院審酌該警詢筆錄作成時之情況，亦認為
    適當，依前開刑事訴訟法第一百五十九條之五之規定，為傳聞法則之例外，有證
    據能力，本院自得引為判決參考之依據，先予敘明。
二、訊據被告壬○○、丁○○固坦陳確有於右揭時地，與告訴人甲○○、己○○談論
    雙方借票之債務糾紛等事宜，惟矢口否認有何妨害自由及傷害告訴人甲○○之情
    事，均辯稱：伊二人並未以強暴脅迫之非法方法阻止甲○○等人離去，雙方於商
    談債務事宜之際，雖有發生拉扯，但並未傷害甲○○，且當時其住家鐵門並未關
    閉，甲○○等人自可自由進出。丁○○雖有命令甲○○等人跪於菩薩前，但係因
    甲○○等人並無誠意解決債務。之後，丁○○還外出購買飲料供甲○○等人飲用
    ，伊二人自無妨害自由犯行可言云云；惟查：
（一）右揭犯罪事實，業據告訴人甲○○於警詢及偵查時證稱：壬○○於九十二年三
      月二十五日下午二點左右，以電話邀約伊和丙○○二人至壬○○位於臺中縣霧
      峰鄉○○路四十三之四號租屋處。當伊與丙○○進入該屋時，鐵捲門即遭一名
      不明男子拉下，此時樓上又下來一群年輕人，其中一名年輕人問「誰是阿琦？
      」，壬○○及丁○○夫妻二人即以手指向我，並均大聲說「就是他」，那群年
      輕人隨即不分青紅皂白以徒手、木椅及煙灰缸打伊之頭部及身體，直到伊倒地
      受傷才罷手。隨後並限制伊及丙○○、乙○○之行動自由，且命伊跪下，同時
      再對伊拳打腳踢。其中一人要伊須在三十分鐘內拿三十萬元匯入壬○○銀行帳
      戶內，才准許伊三人離去，並出言恐嚇：「若沒有拿出上述金錢就要將我們載
      出去處理」，同時拿電話讓伊等對外聯絡，想辦法籌錢。伊就打電話向伊二姐
      借錢，伊二姐同意隔天要匯給壬○○三十萬元，伊另外拿出七千元給壬○○。
      而壬○○另要丙○○拿出四萬元，於是伊拿一萬五千元給丙○○，乙○○再請
      友人庚○○拿二萬五千元來。之後壬○○才允許伊等離開等語綦詳（見偵查卷
      第二一頁反面至第二二頁反面、第五五頁至第五六頁）。告訴人己○○於警詢
      、偵查及本院訊問時亦陳稱：壬○○於九十二年三月二十五日下午約二點左右
      要伊與甲○○前往壬○○位於臺中縣霧峰鄉○○路四三之四號住處，當時伊、
      甲○○及乙○○進入該住處，丁○○已坐在客廳椅子等，並向壬○○告知伊等
      已到達。然後壬○○那邊就有人將鐵門拉下，並詢問誰叫「阿琦」，壬○○夫
      婦就一同指甲○○，然後就有人叫伊跪下，伊不從，另一名年輕人就將伊身體
      押在地上跪地，並要伊於三十分鐘內要籌出十六萬元放在壬○○住處做抵押，
      伊回應說：「不可能」，另一名年輕人就拿行動電話給伊聯絡別人籌錢。之後
      ，有一名年輕人就說「你拿四萬元給我們，我就放你走」「如果沒有及時籌出
      來，他們會讓我見不到明天的太陽」「如不拿錢出來，會被帶到哪裡也不知道
      。」，結果由甲○○在身上拿出一萬五千元，而乙○○之友人庚○○之後又拿
      二萬五千元來湊足後，壬○○等人才將鐵門打開讓伊等離開等語甚明（見偵查
      卷第一四至一七頁、第七一頁至第七二頁，本院卷第一二四頁至一二六頁）。
      其二人所述，核與被害人乙○○於警詢中所陳：九十二年三月二十五日是甲○○約伊一同前往說要拿錢還人，於是伊就開車載甲○○及丙○○一同前往上述
      地點，當時伊三人一同進去該屋內後，丁○○坐在客廳，並隨即要壬○○下樓
      ，另有一名年輕人將屋外的鐵門拉下，甲○○被三至四名男子毆打，丙○○被
      一名男子拉扯、叫丙○○跪下，其中一名男子叫甲○○、丙○○兩人拿錢來換
      票，而其中一名男子叫甲○○於當日下午三點三十分前匯三十萬元至壬○○戶
      頭內，當時甲○○就打電話給親友，甲○○將電話交給其中一名男子，該名男
      子有與甲○○的姊姊在電話中達成協議說等明天之後就會匯入壬○○戶頭，甲○○部分就解決。後來有一名男子就叫丙○○拿出四萬元後才能走人，甲○○
      就說身上有一萬五千元，於是伊就叫丙○○向別人借貸二萬五千元，丙○○就
      打電話給伊友人庚○○。之後庚○○拿了二萬五千元來湊足四萬元之後，拿給
      壬○○等人，對方才拉開鐵門放伊等離開等語（偵字卷第二四頁至二七頁），
      渠等所述之被害情節均大致相符。以被害人乙○○與被告壬○○、丁○○均素
      無怨隙，苟無前情，被害人乙○○殊無無端設詞構陷被告二人之理，且被害人
      乙○○既已於偵查中表明不願提出告訴之意（見偵查卷第五五頁），並不欲對
      被告二人犯行請求進行追訴，益徵被害人乙○○並無挾怨報復之情，其所述自
      有相當之證據價值，可以採信。另被告壬○○、丁○○已分別供承現場確有拉
      扯之情事，並有命告訴人甲○○及己○○向菩薩下跪之情事（見本院卷第五七
      頁、第八八頁），而證人即被告壬○○之兄長辛○○亦以現場目擊身分於本院
      證實此情（見本院卷第一二一頁），倘被告壬○○等人未實施強暴、脅迫之非
      法暴行，則何以被害人甲○○、丙○○原僅欲至被告壬○○住處償債並商談雙
      方債務問題，即有甘心自願下跪懺悔而行此無義務之事之必要？凡此，均可證
      告訴人甲○○、丙○○及被害人乙○○前開指陳並非虛妄，足為被告壬○○及
      丁○○不利認定之憑採。
（二）證人庚○○另於警詢、偵查及本院訊問時亦陳稱：案發當天下午約一點多，丙○○、甲○○、乙○○至伊住處，由甲○○向伊借車說要到壬○○家中談錢的
      事情。當時由乙○○駕駛，後來到下午二點多，伊看乙○○沒有還車，伊就在
      下午三點多，由癸○○開車載伊一同前往壬○○家。伊與癸○○到達現場時，
      在外面聽到壬○○屋內很吵，而大門關著，於是伊就打開壬○○家中鐵門進入
      客廳，伊進去時，並沒有聽到丁○○說話，伊只聽到有三個不認識的男生中有
      一個說「甲○○、丙○○還欠被告二人十一萬元」，口氣不是很好感覺就是在
      跟甲○○與丙○○要錢，但是講到最後要丙○○拿出四萬元，這時屋內之乙○○表示要與伊一起離開，但是對方不肯，於是伊就跟癸○○一起走出壬○○家
      中。甲○○原到伊住處借車時，身上並無傷痕，至伊在壬○○家中看到甲○○
      ，甲○○面部已有腫脹之傷痕，且身上衣服黑黑的。伊離開壬○○家過了大約
      半小時，乙○○打電話來叫伊拿二萬五千元過去湊足四萬元之後，乙○○等人
      才得以離開。伊第二次回到現場時，鐵門還是一樣拉下來，是伊敲門後，才有
      人幫伊開鐵門等語（見偵查卷第二九頁至第三０頁、第五七頁，本院卷第一八
      二頁至第一八六頁），被告壬○○及丁○○復於本院審理時直陳證人庚○○前
      開所證實在（見本院卷第一八六頁）。而按刑法妨害自由罪之主觀不法構成要
      件，係以行為人對其行為足以生剝奪他人行動自由之結果有所認識，而決意以
      其行為剝奪他人之行動自由為已足。本件告訴人甲○○至被告壬○○住處洽談
      債務處理問題之時，被告壬○○等人確係將鐵門關上，限制告訴人甲○○等人
      之行動自由，且被告壬○○等人尚於被害人乙○○明確表示欲隨同證人庚○○
      離開現場之意思時，猶出言阻止，不准其離去，已對被害人乙○○意思決定與
      意思活動之自由有所妨害，又如何能謂渠等並無剝奪人行動自由之情事？是被
      告壬○○、丁○○所為前揭辯詞，並無可採。此外，本件復有告訴人甲○○所
      提楊鴻興診所診斷證明書一紙在卷可稽（見偵查卷第六七頁），被告二人確有
      為本件傷害及妨害自由犯行無訛。
（三）綜此，被告壬○○、丁○○所辯無非事後飾卸之詞，不可採信。本件事證已臻
      明確，被告二人犯行，均洵堪認定。
三、按刑法第三百零二條之妨害自由罪，係妨害他人自由之概括的規定，故行為人具
    有一定目的，以非法方法剝奪人之行動自由者，除法律別有處罰較重之規定（例
    如略誘及擄人勒贖等罪），應適用各該規定處斷外，如以使人行無義務之事，或
    妨害人行使權利為目的，而其強暴脅迫復已達於剝奪人行動自由之程度，即祇成
    立本罪，不應再依同法第三百零四條論處，誠以此項使人行無義務之事，或妨害
    人行使權利之低度行為，應為剝奪人行動自由之高度行為所吸收，不能以其目的
    係在使人行無義務之事，或妨害人行使權利，認為係觸犯刑法第三百零二條第一
    項及第三百零四條第一項之二罪名，依同法第五十五條，從一重處斷（最高法院
    二十九年上字第二三五九號判例意旨參照）；復按刑法第三百零二條之妨害自由
    罪，原包括私禁及以其他非法方法剝奪人之行動自由而言，所謂非法方法，當包
    括強暴脅迫等情事在內，自屬包含於妨害行動自由之同一意念之中，縱其所為，
    合於刑法第三百零五條恐嚇危害安全之情形，仍應視為剝奪行動自由之部分行為
    ，非低度之恐嚇危害安全罪，為高度之剝奪行動自由罪所吸收（最高法院七十四
    年臺上字第三四○四號判例意旨參照）。查本件被告壬○○、丁○○及辛○○、
    洪文龍、吳智仁等人共同以傷害、恐嚇之強暴脅迫之非法方法，阻止告訴人甲○○、己○○及被害人乙○○離去其住所，且要求甲○○、己○○需籌集一定現金
    以解決先前雙方借票之債務糾紛，核被告壬○○、丁○○所為，均係犯刑法第三
    百零二條第一項以其他非法方法剝奪人之行動自由罪；又被告壬○○、丁○○及
    辛○○、洪文龍、吳智仁等人共同傷害告訴人甲○○之身體，核被告二人此部分
    所為，咸係犯刑法第二百七十七條第一項之傷害罪。被告二人於對告訴人甲○○
    等三人妨害自由之行為繼續中，另行恐嚇告訴人甲○○及己○○之行為，為私行
    拘禁之部分行為，其二人另使告訴人甲○○、己○○行無義務之事之低度行為，
    復為私行拘禁之高度行為所吸收，均不另論罪。被告壬○○、丁○○與辛○○、
    洪文龍及吳智仁間，就前開妨害自由及傷害之犯行，均有犯意聯絡及行為分擔，
    應俱屬共同正犯。被告二人以一妨害自由之犯行，同時侵害告訴人甲○○、己○○及被害人乙○○三人之人身自由法益，為同種想像競合犯，應依刑法第五十五
    條規定以一妨害自由罪論處。被告二人所犯前開妨害自由及傷害二罪間，有方法
    結果之牽連關係，應依刑法第五十五條之規定，從一重之妨害自由罪處斷。公訴
    人雖就恐嚇及強制犯行部分漏未論列，惟與前開已起訴並經論罪之妨害自由犯行
    有部分行為及吸收犯之實質上一罪關係，為起訴效力所及，本院自得併予審理，
    附此敘明。爰審酌被告壬○○、丁○○前無不法犯罪前科紀錄，素行尚佳，有臺
    灣高等法院被告全國前案紀錄表可查，其二人一時貪欲圖便，不思循正常法律途
    徑解決與告訴人甲○○、己○○間之債務糾紛，竟與辛○○、洪文龍及吳智仁等
    人共同謀議為妨害自由犯行，且對告訴人甲○○加諸傷害之暴行，其二人蔑視法
    治，惡性非輕，兼衡酌被告壬○○二人之智識、犯罪之動機、目的、手段，其二
    人犯後未見悔意，態度欠佳等一切情狀，各量處如主文所示之刑，並均諭知易科
    罰金之折算標準。
四、公訴意旨另以：被告壬○○、丁○○以恐嚇使告訴人甲○○、己○○分別於案發
    現場交付七千元及四萬元，應有不法所有之意圖，因認被告二人亦涉犯恐嚇取財
    罪嫌等語。惟按刑法恐嚇罪之成立，行為人主觀上必須具有恐嚇取財之故意，以
    及為自己或第三人不法所有之獲利意圖，而為恐嚇行為，始得構成。又刑法第三
    百四十六條第一項之恐嚇取財罪，係以意圖為自己或第三人不法所有為構成要件
    之一，若僅以恐嚇方法使人交付財物，而並無不法所有之意圖者，縱令其行為或
    可觸犯他項罪名，要無由成立本條之恐嚇取財罪（最高法院二十四年上字第三六
    六六號判例要旨參照）。經查，被告壬○○及丁○○於警詢、偵查及本院訊問時
    均迭稱：事發當天甲○○及己○○至其住處係為商談先前借票所引發後續清償事
    宜，並提出支票及存根、支票存款送款簿存根聯、退票理由單影本多紙為證（見
    偵查卷第三０頁至第三七頁，本院卷第九三頁至第九四頁、第一九八頁），告訴
    人甲○○、己○○亦多次坦陳確與被告壬○○間有票據借貸之金錢往來（見偵查
    卷第一四頁至第一六頁、第二一頁反面、第五五頁至第五六頁、第七一頁至第七
    二頁、第一八七頁），告訴人甲○○且於本院明確指陳：當天伊至壬○○住處本
    即欲交付現款予壬○○存入帳戶，以讓壬○○先前所簽借之支票得以兌現，而壬○○之所以要求伊先給付三十萬，亦係害怕先前簽發之支票跳票影響債信等語（
    見本院卷第一八七頁），足見被告二人前開所辯：伊有借票給甲○○及丙○○，
    案發當日甲○○及丙○○到其家中係為商談借票之清償問題等語，堪信為真（至
    於雙方債權債務關係之確切額度，核算結果應由何人給付何人若干金額，應屬當
    事人間民事關係之糾葛，殊非刑事審判法院所得置喙），是被告壬○○、丁○○
    主觀上既認為對告訴人甲○○、己○○有債權關係存在，縱實際債權數額無法認
    定，依罪疑唯輕原則，要難認被告二人有何為自己或第三人不法之所有意圖。本
    件既難認被告壬○○與丁○○主觀上有不法所有之意圖，於法即不得逕論被告二
    人以刑法第三百四十六條之共同恐嚇取財之罪。此外，本院復查無其他積極證據
    足資證明被告壬○○、丁○○確有恐嚇取財行為，應認公訴意旨所指該部分犯罪
    行為尚屬不能證明，本應為無罪之諭知，惟公訴人認此部分與前開論罪科刑部分
    具有牽連犯之裁判上一罪之關係，爰不另為無罪之諭知，併予敘明。
據上論斷，應依刑事訴訟法第二百九十九條第一項前段，刑法第二十八條、第三百零
二條第一項、第二百七十七條第一項、第五十五條、第四十一條第一項前段，罰金罰
鍰提高標準條例第一條前段、第二條，判決如主文。
本案經檢察官戊○○到庭執行職務。
中    華    民    國      九十三      年       八      月     十三    日
                                臺灣臺中地方法院刑事第九庭
                                    審判長法  官  曾 佩 琦
                                          法  官  陳 如 玲
                                          法  官  陳 思 成
右正本證明與原本無異。
如不服本判決，應於判決送達後十日內向本院提出上訴狀，上訴於臺灣高等法院臺中
分院( 須附繕本 )。
                                          書記官
中    華    民    國      九十三      年       八      月     十六    日
附錄論罪科刑法條
刑法第二百七十七條第一項
傷害人之身體或健康者，處三年以下有期徒刑、拘役或一千元以下罰金。
刑法第三百零二條第一項
私行拘禁或以其他非法方法，剝奪人之行動自由者，處五年以下有期徒刑、拘役或三
百元以下罰金。
